臺灣臺北地方法院民事判決　　　　　　 99年度簡上字第421號
上　訴　人　財團法人臺北市私立立人高級中學
法定代理人　高美英
訴訟代理人　許俊仁律師
　　　　　　李榮基
上　訴　人　洪大建築有限公司
法定代理人　魏賓漢
訴訟代理人　李榮基
被　上訴人　彭玉婷
上列當事人間請求給付票款事件，上訴人對於民國99年4 月22日
本院臺北簡易庭98年度北簡字第4817號第一審判決提起上訴，被
上訴人並為訴之變更，經本院於民國100年7月29日言詞辯論終結
，判決如下：
    主      文
被上訴人變更之訴駁回。
變更之訴訴訟費用由被上訴人負擔。
    事實及理由
一上訴人洪大建築有限公司（下稱洪大公司）之法定代理人原為
  李榮基，嗣於本院審理中變更為魏賓漢，有公司變更登記表在
  卷可稽（見本院卷(二)第46-49 頁），其新任法定代理人聲明承
  受訴訟，合於民事訴訟法第175條第1項規定，應予准許。
二按於簡易訴訟事件第二審為訴之變更或追加，非經他造同意，
  不得為之，但請求之基礎事實同一者，不在此限，此觀民事訴
  訟法第436條之1第3 項、第446條第1項、第255條第1項但書第
  2 款規定即明。所謂請求之基礎事實同一，係指變更或追加之
  訴與原訴之主要爭點有其共同性，各請求利益之主張在社會生
  活上可認為同一或關連，而就原請求之訴訟及證據資料，於審
  理繼續進行在相當程度範圍內具有同一性或一體性，得期待於
  後請求之審理予以利用，俾先後兩請求在同一程序得加以解決
  ，避免重複審理，進而為統一解決紛爭者，即屬之（最高法院
  95年度台上字第1573號判決意旨參照）。被上訴人於原審起訴
  時係依據票據法律關係，請求上訴人給付新臺幣（下同） 200
  萬元，嗣於本院審理中，變更聲明如後列被上訴人聲明項下所
  載，核其所為訴之聲明之變更，合於前開規定，應予准許。又
  被上訴人在第二審為訴之變更合法，原訴可認為已因而視為撤
  回，原審就原訴所為判決，自當然失其效力，本院應專就新訴
  為裁判，無須更就該判決之上訴為裁判（最高法院71年台上字
  第3746號判例參照），合先說明。
三被上訴人起訴主張：
  (一)訴外人楊昭明於民國97年9月間向伊借款200萬元，並將其持
    有洪大公司所簽發附表二編號1.所示支票交予伊收執。嗣於
    借款到期日，伊欲提示該支票時，楊昭明告知伊洪大公司要
    求延票，伊遂於97年10月3 日始行提示並兌現該支票。
  (二)嗣楊昭明復向伊借款350 萬元，並將其持有洪大公司所簽發
    附表一編號2.、附表二編號2.所示支票交予伊收執。然因洪
    大公司曾有延後兌現之情事，伊乃要求楊昭明提出擔保支票
    ，楊昭明遂另交付上訴人財團法人臺北市私立立人高級中學
    （下稱立人中學）所簽發附表一編號1.所示支票予伊作為擔
    保。
  (三)詎經伊提示並兌現附表二編號2.所示支票後，附表一編號2.
    所示支票經提示卻因存款不足為由遭退票。雖經伊催告楊昭
    明出面處理，楊昭明原稱會處理，惟數日後亦聯絡無著，伊
    乃提示附表一編號1.所示之擔保支票，然該擔保支票亦於97
    年12月18日因業經撤銷付款委託為由遭退票。而立人中學、
    洪大公司既分別為附表一編號1.、2.所示支票之發票人，爰
    依票據之法律關係，請求洪大公司、立人中學給付票款。且
    洪大公司、立人中學對伊而言為不真正連帶債務人，任一方
    在他方給付範圍內即同免責任等語。
  (四)聲明為：
    1.上訴人立人中學應給付被上訴人200 萬元，及自97年12月
      19日起至清償日止，按年息6%計算之利息。
    2.上訴人洪大公司應給付被上訴人200 萬元，及自97年12月
      19日起至清償日止，按年息6%計算之利息。
    3.前二項請求，如其中一項上訴人已為給付，他項上訴人於
      該給付範圍內免給付義務。
四上訴人則抗辯：
  (一)立人中學部分：
    1.洪大公司於97年9月1日向楊昭明借款200 萬元，除由洪大
      公司簽發附表二編號1.所示支票作為還款工具外，復由伊
      簽發附表一編號1.所示支票以為擔保。嗣洪大公司所簽發
      上開支票業經提示兌現，是伊簽發前開擔保支票所擔保之
      借款債務，業已清償完畢，事至明確。
    2.而被上訴人自承其於97年10月取得伊所簽發附表一編號1.
      所示支票時，楊昭明曾告知其該支票僅為擔保支票，如洪
      大公司依約還款，楊昭明即不會提示該支票，故楊昭明並
      未於發票日即提示該支票等語，益證被上訴人明知該支票
      為擔保支票，且所擔保之借款債務業已清償完畢之事實，
      故被上訴人取得該支票，應係出於票據法第13條第1 項之
      惡意，而不得享有票據上權利。
    3.又被上訴人係提出其所開立臺北富邦銀行保生分行帳戶之
      存摺，作為給付借款予楊昭明之證據。惟被上訴人因於97
      年8月12日後某日，以向楊昭明借款1萬元為條件，將前開
      帳戶之存摺、印章交付楊昭明，藉以幫助楊昭明所屬犯罪
      集團成員對外以「泰豐租賃有限公司」名義從事重利之犯
      行，而遭臺灣高等法院99年度上易字第471 號刑事判決判
      處幫助犯重利罪在案。則被上訴人既已將前開帳戶之存摺
      、印章交予楊昭明使用，其又如何自該帳戶內領取350 萬
      元現金借予楊昭明？況被上訴人於97年8 月12日後某日，
      尚須向楊昭明借款1 萬元而出借前開帳戶，焉有可能於不
      到2 個月之97年10月6日即有350萬元資力借款予楊昭明？
      由此足證被上訴人主張其因借款予楊昭明而取得附表一所
      示2 紙支票，與事實不符，且被上訴人取得該等支票，乃
      出於惡意，且無對價關係，故依票據法第13條但書及第14
      條第2 項規定，伊當得以前手間抗辯事由，對抗執票之被
      上訴人，被上訴人亦不得享有優於其前手楊昭明之權利。
      而楊昭明持有伊所簽發之系爭擔保支票，不能執此主張票
      據權利，則被上訴人亦不得對伊請求給付該支票之票款。
    4.再者，被上訴人亦不否認其取得附表一編號1.所示支票，
      為期後背書轉讓，而該支票所擔保之借款債務業已清償完
      畢，已如前述，且該支票背書之背書人李榮基於原審時亦
      承認與伊間無任何債權債務關係存在，則依票據法第 144
      條準用同法第41條規定，因期後背書而取得該支票之被上
      訴人，當無從由其前手讓與取得任何權利，是被上訴人請
      求伊給付票款，確屬無由。
    5.況被上訴人亦自承伊簽發附表一編號1.所示支票，係為擔
      保洪大公司之債務，是伊僅負保證人責任，而被上訴人未
      就主債務人洪大公司之財產強制執行無效果前，伊得依民
      法第745條規定主張先訴抗辯，拒絕清償等語。
  (二)洪大公司部分：
    1.伊前就伊對楊昭明所負之借款債務，於97年9 月19日委任
      訴外人楊紫妍與楊昭明協商，確認伊之借款本金為610 萬
      元，伊並委由楊紫妍交付現金110 萬元予楊昭明，是伊對
      楊昭明之借款本金僅餘500 萬元，且楊昭明復承諾將所餘
      債權總額減免為360萬元，並約定伊應於97年9月30日前償
      還。
    2.嗣伊因未能於97年9月30日前償付360萬元予楊昭明，乃向
      楊昭明請求延期償還，且伊為恐立人中學所簽發附表一編
      號1.所示之擔保支票遭提示，遂與楊昭明約定，由伊另開
      立附表一編號2.所示支票交予楊昭明收執，以換回前開擔
      保支票。
    3.詎楊昭明收受附表一編號2.所示支票後，不僅未依約返還
      前開擔保支票，更於97年10月3 日、10月17日、10月31日
      陸續提示伊所簽發如附表二所示、金額合計500 萬元之支
      票。雖該等支票兌付後分別入帳於被上訴人及訴外人魏君
      任所開立之帳戶，然彼等於臺灣板橋地方法院98年度易字
      第2131號案件審理中，均證稱彼等將該等帳戶交付予楊昭
      明使用，且被上訴人於鈞院審理中亦稱其交付予楊昭明使
      用之帳戶，僅剛開戶之前一、二筆與其相關等語，是其後
      該等帳戶之存款，應全然屬楊昭明所有，則伊合計已償付
      楊昭明610 萬元，伊與楊昭明間自97年10月31日起即無任
      何債權債務關係存在。
    4.又伊所簽發附表一編號2.所示支票係為換回立人中學簽發
      之前開擔保支票，而該擔保支票所擔保之借款業已清償完
      畢，已如前述，則伊所簽發前開支票之票據債務亦已消滅
      。被上訴人對此明知，仍取得該支票，伊得依票據法第13
      條規定主張原因關係之抗辯，並得依同法第14條第1 項規
      定主張惡意抗辯，拒絕給付票款。
    5.另被上訴人雖於原審稱其係於97年10月6 日自其所開立臺
      北富邦銀行保生分行帳戶提領4,797,000元，撥出其中350
      萬元借予楊昭明。惟於臺灣板橋地方法院、臺灣高等法院
      審理被上訴人、楊昭明等所涉重利罪案件時，被上訴人則
      稱其於97年8月12日後某日，以1萬元之代價將前開帳戶之
      存摺、印章讓售予楊昭明使用；另於99年7 月29日鈞院準
      備程序，被上訴人亦稱前開帳戶均由楊昭明使用，僅剛開
      戶之前一、二筆與其相關等語，則被上訴人自未能證明其
      借款予楊昭明之事實。雖被上訴人於99年11月16日鈞院準
      備程序復改稱當初借予楊昭明之金錢係向訴外人林勝輝所
      借，惟姑不論被上訴人前後說詞不一能否採信，其於97年
      8月間尚因欠款1萬元而需出售銀行帳戶，如何於同年9 月
      間即有能力借款200萬元予楊昭明？更於初借200萬元遭楊
      昭明遲延還款後，復向他人借款350 萬元借予楊昭明？況
      被上訴人自承其為職業代書，何有收受借款支票時，借款
      人不必於借款支票背書之手續？顯見被上訴人實係無償自
      其前手楊昭明處，取得附表一所示支票，自不能取得優於
      楊昭明之權利，伊即無庸給付票款等語。
  (三)聲明為：被上訴人變更之訴駁回。
五兩造不爭執之事實（見本院卷(一)第102 頁）：
  (一)立人中學前曾簽發附表一編號1.所示支票交予訴外人「楊昭
    明」收執，嗣立人中學於97年10月13日對該支票之付款人華
    泰商業銀行撤銷付款委託（見原審卷第25頁）。該支票嗣於
    97年12月8日經由帳號0000000000000號帳戶提示，嗣因該票
    業經撤銷付款委託為由遭退票（見原審卷第15頁）。
  (二)洪大公司前曾簽發附表一編號2.所示支票交予「楊昭明」收
    執。該支票嗣於97年11月14日經由帳號0000000000000 號帳
    戶提示，嗣因存款不足為由遭退票（見原審卷第16頁）。
  (三)洪大公司之負責人李榮基針對洪大公司對「楊昭明」所負之
    借款債務，於97年9 月間委任訴外人楊紫妍與「楊昭明」協
    商，確認洪大公司之借款本金為610萬元，楊昭明願以360萬
    元處理（見原審卷第122頁）。
  (四)洪大公司分別於97年10月間兌現如附表二所示支票（見原審
    卷第125-126頁）。
  (五)臺灣高等法院99年度上易字第471 號判決認定：訴外人魏菖
    葆（原名魏君任）於97年10月27日，在臺北縣永和市○○路
    附近某處，以向真實姓名年籍不詳、自稱「楊昭明」從事地
    下錢莊借貸之成年人借貸5 萬元為條件，而將其所開立之合
    作金庫銀行中和分行帳號0000000000000 號帳戶存摺、印章
    交付予「楊昭明」。被上訴人則於97年8 月12日後某日，在
    臺北縣永和市○○路附近某處，以向「楊昭明」借貸1 萬元
    為條件，接續分2 次將其所開立之合作金庫銀行中和分行帳
    號0000000000000 號帳戶（下稱Ａ帳戶）及臺北富邦銀行保
    生分行帳號000000000000號帳戶（下稱Ｂ帳戶）之存摺、印
    章交付「楊昭明」，藉以幫助「楊昭明」所屬犯罪集團成員
    對外以「泰豐租賃有限公司」名義從事重利之犯行，並分別
    判處魏菖葆、被上訴人罰金1萬元確定在案。
六得心證之理由：
  (一)按稱支票者，謂發票人簽發一定之金額，委託金融業者於見
    票時，無條件支付與受款人或執票人之票據；支票之發票人
    應照支票文義擔保支票之支付，票據法第4條第1項、第 126
    條分別定有明文。次按票據債務人不得以自己與發票人或執
    票人之前手間所存抗辯事由對抗執票人。但執票人取得票據
    出於惡意者，不在此限，同法第13條亦著有規定。該條但書
    所謂惡意，係指執票人明知票據債務人對於發票人或執票人
    之前手間，有抗辯事由存在而言。又執票人有無惡意，應以
    其取得票據時為決定之標準（最高法院95年度台上字第2862
    號判決意旨參照）。又票據乃文義證券及無因證券，票據上
    之權利義務，悉依票上所載文義定之，與其基礎之原因關係
    各自獨立，票據上權利之行使，不以其原因關係存在為前提
    ，執票人行使票據上權利時，就其基礎之原因關係確係有效
    存在，不負舉證責任。若票據債務人以自己與執票人間所存
    抗辯之事由，對抗執票人，依票據法第13條規定觀之，應由
    票據債務人就該抗辯事由負舉證之責任（最高法院98年度台
    簡上字第17號判決意旨參照）。
  (二)被上訴人主張：其持有上訴人分別簽發如附表一所示2 紙支
    票，屆期提示未獲付款等語，業據提出退票理由單為證（見
    原審卷第15-16 頁），且為上訴人所不爭，應可信實。上訴
    人均辯稱：被上訴人係惡意取得該等支票，彼等可依票據法
    第13條但書之規定，以其與被上訴人前手楊昭明間之原因關
    係對抗被上訴人，而拒絕給付票款等語，揆諸前開說明，應
    責由上訴人就此抗辯事由存在盡舉證之責。經查：
    1.立人中學部分：
      立人中學主張：洪大公司於97年9月1日向楊昭明借款
        200 萬元，針對此筆借款，除由洪大公司簽發附表二編
        號1.支票作為還款工具外，復由其簽發附表一編號1.之
        支票以為擔保，業據提出楊昭明簽收支票前開2 紙支票
        之紀錄為證（見原審卷第24頁），且為被上訴人所不爭
        執，可知立人中學簽發前開支票，係作為洪大公司於97
        年9月1日向楊昭明借款之擔保票據。被上訴人陳稱：97
        年10月間楊昭明向其借350萬元，交付其2張洪大公司簽
        發的支票作為還款工具，一張金額150 萬元，另一張金
        額200萬元，200萬元的支票即為附表一編號2.的支票。
        因為洪大公司曾經延過票，故其要求除這2 張還款支票
        外，楊昭明須另提供擔保支票，楊昭明即交付其附表一
        編號1.之支票。97年10月取得附表一編號1.之支票時，
        楊昭明表示這張票只是擔保票，只要洪大公司欠的錢有
        還，這張票他就不會拿去提示，所以他才沒有在發票日
        時就提示這張支票等語（見本院卷第44頁背面、第 101
        頁背面），足證被上訴人於受領系爭支票時，已明知附
        表一編號1.之支票僅為擔保票據，須洪大公司未清償借
        款，楊昭明方得持該支票行使票據權利。亦即，被上訴
        人已明知立人中學與楊昭明間有抗辯事由存在，立人中
        學即得以其與楊昭明間之原因關係，對抗被上訴人。
      查附表二編號1.之支票業於97年10月3 日提示兌現，此
        觀該支票正反面影本即明（見原審卷第65頁），該支票
        為洪大公司於97年9月1日向楊昭明借款200 萬元之還款
        支票，既經兌現，表示洪大公司該筆借款債務業因清償
        而消滅，楊昭明即無權再持此借款債務之擔保支票即附
        表一編號1.支票行使票據權利；易言之，立人中學即得
        拒絕向楊昭明給付此支票之票款。準此，立人中學以其
        無須向楊昭明給付該支票票款為由，拒絕向被上訴人給
        付該票票款，於法即屬有據。
    2.洪大公司部分：
      針對簽發附表一編號2.支票之緣由，洪大公司於本院主
        張：其之前曾多次向楊昭明借款，嗣於97年9 月底透過
        楊紫妍與楊昭明和解，約定當月月底給付360 萬元解決
        所有債務，但因為屆期無法付款，就簽發附表一編號2.
        之支票交付予楊昭明，約定以該票換回附表一編號1.之
        支票，但楊昭明並未依約交還附表一編號1.之支票等語
        （見本院卷第45頁），在原審則主張：其自96年起為保
        全票信，陸續支付高額利息向楊昭明借款，至97年9 月
        間共積欠楊昭明610萬元，其於同年9月19日委任楊紫妍
        對楊昭明清償110萬元，餘款500萬元約定以360 萬元清
        償，但因其未能於9 月30日前以360萬元贖回610萬元之
        借款支票，乃在10月1日另簽發4紙金額共610 萬元之支
        票以贖回該等支票（內含附表一編號2.支票）等語（見
        原審卷第103-106 頁），前後說法雖有細節上差異，然
        就其簽發此支票係為換回前交予楊昭明之支票一節則屬
        相同。而觀諸洪大公司所提出楊昭明簽收支票之收據及
        還款之匯款單據等資料（見原審卷第108-127 頁），足
        證洪大公司確實與楊昭明間有頻繁之金錢借貸關係存在
        ；再者，洪大公司之法定代理人李榮基確實於97年9 月
        間透過訴外人楊紫妍與楊昭明就借款債務問題進行協商
        ，楊昭明並同意就洪大公司積欠之610萬元，以360萬元
        解決一節，亦有兩造俱不爭執之協議書在卷可參（見原
        審卷第122 頁），益徵洪大公司前述為解決前債而另簽
        發附表一編號2.支票之說法，非屬虛妄，是洪大公司係
        為解決與楊昭明間之借款債務問題而簽發該支票交予楊
        昭明收執一節，即堪認定。
      觀諸前述楊昭明與楊紫妍共同簽署之協議書，其上明載
        ：「以上帳戶共本金610萬元整，楊昭明先生願以360萬
        元整處理李榮基先生97年9 月30日前所有欠款，恐口無
        憑特以此為證」，可知針對洪大公司於97年9 月30日以
        前積欠楊昭明之所有借款債務，洪大公司與楊昭明業已
        成立和解契約，約定洪大公司僅須清償楊昭明360 萬元
        。而洪大公司於97年10月間計已兌現如附表二所示、前
        所交付予楊昭明之還款支票，金額計500 萬元，亦有該
        等支票正反面影本可參（見原審卷第65-66 頁），足證
        洪大公司確實於前開和解契約成立後對楊昭明清償 500
        萬元，其既已履行和解契約所定之給付義務，則其對楊
        昭明在97年9 月30日前所負借款債務，即均告消滅。而
        洪大公司係在前開和解契約成立前為解決借款債務問題
        ，方簽發附表一編號2.之支票予楊昭明收執一節，如前
        述，是該支票所表彰之借款債務，即為前開和解契約所
        處理之借款債務之一，洪大公司既已履行和解契約之給
        付義務，則該支票所表彰之借款債務亦因清償而告消滅
        ，楊昭明即不得再持該支票行使權利。被上訴人雖辯稱
        ：附表二編號2.、3.支票雖於97年10月間兌現，但兌現
        該等支票之票款部分係由楊昭明提供，足證洪大公司並
        未清償對楊昭明之欠款云云，然兌現附表二編號2.支票
        票款之150 萬元，係於97年10月17日由訴外人俞蓁甄轉
        入85萬元、高美惠轉入15萬元，另50萬元由華泰銀行中
        和分行臨櫃現金存入；兌現附表二編號3.支票票款之
        150萬元則係於97年10月31日由高美惠轉入100萬元、曾
        仁彥轉入336 萬元，另50萬元由華泰銀行中和分行臨櫃
        現金存入，有該等支票甲存帳戶之往來明細及華泰銀行
        覆函可稽（見本院卷(一)第157-158頁、卷(二)第7-14 頁）
        ，由該等資金往來明細，尚難遽認前開資金來源係由楊
        昭明提供，被上訴人以前詞置辯，誠乏積極事證可佐，
        為本院所不採。
      被上訴人雖否認其於受領附表一編號2.之支票時，即知
        悉洪大公司與楊昭明間就該支票有上述抗辯事由存在，
        然查：
        (1)兩造均坦認彼等所指自稱為楊昭明之人，其真實姓名
          年籍不詳，且對外以泰豐租賃有限公司名義，經營民
          間放貸業務，並收取高額利息。而曾向楊昭明借貸之
          訴外人陳香伶於98年間對被上訴人提出刑事告訴，經
          臺灣高等法院認定被上訴人提供Ａ、Ｂ帳戶予楊昭明
          使用，觸犯刑法幫助重利罪，而判處其罰金1 萬元確
          定在案等情，除有該案歷審判決書在卷可參外（見本
          院卷第26-32 頁），並經本院依職權調閱該案卷查明
          。
        (2)被上訴人於前開刑案中陳稱：其是透過朋友介紹認識
          楊昭明，當時其在玩地下期指，輸了幾萬元，且其當
          時沒有工作，楊昭明借其1 萬元，而楊昭明因玩地下
          期指需要帳戶供款項進出，但因信用不佳無法在銀行
          開戶，故其於97年5-7 月間某日，在永和市○○路附
          近將Ａ、Ｂ帳戶的存摺、印章都交給楊昭明，當時楊
          昭明要其開立上開帳戶時不要辦金融卡，存摺之提款
          密碼其有告知楊昭明，其將上開帳戶之存摺、印章交
          予楊昭明使用後，楊昭明就沒有向其要求還款等語（
          見刑案一審卷98年9 月30日準備程序筆錄、98年12月
          9 日言詞辯論筆錄，第22頁、第73頁），於本件則主
          張：其係於97年9月、10月先後借款200萬元、350 萬
          元予楊昭明而取得附表一所示支票等語。依被上訴人
          之主張，其在97年7 月左右，因無業無資力須以帳戶
          交予楊昭明使用以抵償1萬元債務，惟至同年9月即有
          資力可貸與楊昭明200 萬元，其所述顯然與常情相悖
          ，此等陳述之真實性即非無疑。
        (3)再者，觀諸前開刑案與本件中陳香伶、洪大公司與楊
          昭明之金錢往來資料，可知楊昭明係大量使用Ａ、Ｂ
          帳戶提示向其以高利借款人之還款支票。被上訴人於
          本院雖陳稱：Ａ、Ｂ帳戶均為楊昭明在使用，這兩個
          帳戶內之金錢，除剛開戶的前一、二筆與其有關外，
          其餘金錢往來均與其無關等語（見本院卷第45頁），
          惟被上訴人卻於98年10月原審審理中，提出Ｂ帳戶之
          存摺影本，作為其係自該帳戶提領款項借予楊昭明之
          證明（見原審卷第132頁），足證被上訴人在97年7月
          後仍可取得該帳戶之存摺，可資推斷其與楊昭明關係
          密切，則其在刑案及本件所言該帳戶之存摺、印章均
          交予楊昭明全權使用、該帳戶之金錢往來與其無關各
          云云，應屬卸責之詞，並不足採。
        (4)更有甚者，被上訴人於前開刑案中自承曾與楊昭明一
          同與陳香伶討論債務問題，且於98年間受楊昭明委託
          ，持陳香伶交付予楊昭明之支票，以被上訴人為執票
          人，向臺灣板橋地方法院聲請對陳香伶之公司核發支
          付命令請求給付票款，有該支付命令聲請狀足憑（見
          刑案偵卷第154-157 頁）。而本件被上訴人亦係持洪
          大公司向楊昭明借款所交付之支票，以被上訴人為執
          票人，向本院聲請對洪大公司核發支付命令請求給付
          票款。由楊昭明就其對陳香伶及洪大公司之借款，係
          採取相同之保全權利方式，再佐以前述足資認定被上
          訴人與楊昭明關係密切之事證，應可確認楊昭明經營
          放款業務，遇借款人未依約還款時，係由被上訴人以
          支票執票人之身分出面循法律訴訟程序請求還款，被
          上訴人與楊昭明間既有如此密切之合作關係，衡情其
          對楊昭明與借款人間之關係，當無不知情之理，則洪
          大公司辯稱被上訴人知悉其與楊昭明間就附表一編號
          2.支票所存抗辯事由一節，應屬可信。被上訴人對此
          空言否認，則非可取。
      被上訴人於受領附表一編號2.之支票時，知悉楊昭明與
        洪大公司間就該支票存有抗辯事由，前已詳論，洪大公
        司即得以此抗辯事由對抗被上訴人。而洪大公司就該紙
        支票對楊昭明所負債務業因清償而消滅，如前述，是洪
        大公司抗辯其無庸對楊昭明及被上訴人負給付票款之責
        ，即有理由。
  (三)綜上所述，被上訴人雖持有附表一所示2 紙支票，惟立人中
    學及洪大公司均得依票據法第13條但書規定，以其與楊昭明
    間所存抗辯事由對抗被上訴人。而立人中學及洪大公司均無
    庸對楊昭明負給付票款之責，則被上訴人分別請求立人中學
    、洪大公司給付附表一編號1.、2.支票之票款，並加給自97
    年12月19日起按年息6%計算之利息，均無理由，不應准許。
  (四)本件事證已明，兩造其餘攻擊防禦方法及舉證，經本院審酌
    後，認與判決結果無影響，爰不另一一論述，併予敘明。
七據上論結，本件變更之訴為無理由。依民事訴訟法第78條，判
  決如主文。
中    華    民    國   100    年    8     月    19    日
                民事第七庭審判長法  官  陶亞琴
                                法  官  蘇嘉豐
                                法  官  陳婷玉
以上正本係照原本作成
本判決不得上訴
中    華    民    國   100    年    8     月    19    日
                                書記官  吳鸝稻
附表一：
┌──┬────────┬─────────┬──────┬───────┬────┬──────┐
│編號│發    票    人  │付    款    人    │發  票  日  │金額（新臺幣）│支票號碼│退票日      │
├──┼────────┼─────────┼──────┼───────┼────┼──────┤
│ 1. │臺北市私立立人高│華泰商業銀行萬華分│97年9月6日  │2,000,000元   │AB105064│97年12月18日│
│    │級中學          │行                │            │              │3       │            │
├──┼────────┼─────────┼──────┼───────┼────┼──────┤
│ 2. │洪大建築有限公司│華泰商業銀行萬華分│97年11月14日│2,000,000元   │AB105470│97年11月14日│
│    │                │行                │            │              │8       │            │
└──┴────────┴─────────┴──────┴───────┴────┴──────┘
附表二：
┌──┬────────┬─────────┬──────┬───────┬────┬──────┬───────┐
│編號│發    票    人  │付    款    人    │發  票  日  │金額（新臺幣）│支票號碼│提示日      │提示帳戶帳號  │
├──┼────────┼─────────┼──────┼───────┼────┼──────┼───────┤
│ 1. │洪大建築有限公司│華泰商業銀行萬華分│97年9月5日  │2,000,000元   │AB105183│97年10月3日 │000000000000  │
│    │                │行                │            │              │0       │            │              │
├──┼────────┼─────────┼──────┼───────┼────┼──────┼───────┤
│ 2. │洪大建築有限公司│華泰商業銀行萬華分│97年10月17日│1,500,000元   │AB105470│97年10月17日│0000000000000 │
│    │                │行                │            │              │4       │            │              │
├──┼────────┼─────────┼──────┼───────┼────┼──────┼───────┤
│ 3. │洪大建築有限公司│華泰商業銀行萬華分│97年10月31日│1,500,000元   │AB105470│97年10月31日│0000000000000 │
│    │                │行                │            │              │5       │            │              │
└──┴────────┴─────────┴──────┴───────┴────┴──────┴───────┘